最高法院刑事裁定　　　　　　　　　　111年度台抗字第221號
抗　告　人　陶然(原名陶煥五)




選任辯護人　吳展旭律師
　　　　　　連星堯律師
上列抗告人因違反證券交易法案件，不服臺灣高等法院中華民國
110 年11月29日扣押其財產之裁定（109 年度金上重更二字第 7
號），提起抗告，本院裁定如下：
    主  文
抗告駁回。
    理  由
一、可為證據或得沒收之物，得扣押之；為保全追徵，必要時得
    酌量扣押犯罪嫌疑人、被告或第三人之財產，刑事訴訟法第
    133 條第1 項、第2 項定有明文。前者係為保全犯罪利得原
    物之沒收，後者則係保全其價額之追徵或財產之抵償，係追
    徵抵償價額之額度而對義務人之一般財產為「假扣押」，使
    其發生禁止處分之效果。對犯罪利得之扣押，仍具有干預人
    民財產權之性質，故應遵守比例原則，扣押須以有保全之必
    要性為要件，亦即，若無保全措施，勢將阻礙日後沒收判決
    之執行者，始得為之；又在保全追徵抵償之假扣押，既非原
    物扣押，為避免過度（假）扣押而侵害義務人之財產權，就
    義務人責任財產之（假）扣押範圍，同應遵守比例原則，此
    所以上開條項規定「酌量」之理由。又倘事實審法院依卷內
    資料，為合目的性之裁量，綜合審酌應沒收之不法利得數額
    （應追徵抵償之價額）、扣押財產之狀況、經濟價值及保全
    利益等情，認扣押與比例原則無違者，核屬事實審法院本於
    職權所為之適法裁量，尚難逕指為違法。
二、原裁定意旨略以：抗告人陶然前經臺灣臺北地方檢察署檢察
    官起訴與同案被告周鼎等人自民國100 年3 月4 日起至同年
    8 月10日止，共同炒作碩天科技股份有限公司（下稱碩天公
    司）股票，而涉犯高買證券等罪嫌，總計已實現之獲利金額
    為新臺幣（下同）1 億8,470 萬元，未實現之獲利金額為 9
    億9,626 萬元，並由臺灣臺北地方法院、原審法院上訴及更
    一審均判處罪刑，由本院撤銷發回後由原審審理中。茲審酌
    全案卷證後，為保全日後對抗告人犯罪所得之沒收及追徵，
    有扣押抗告人所有設於致和證券股份有限公司東門分公司集
    保帳戶（帳號：00000000000 ）內之碩天公司股票（股票代
    號：3617）及其股利（下稱系爭財產）之必要，且衡量抗告
    人被訴獲利金額、本案已扣押碩天公司股票情形及上開證券
    帳戶內現庫存碩天公司股票數量，亦未逾必要程度等旨，而
    為扣押系爭財產之諭知。經核於法並無不合。
三、按本件抗告人被訴違反證券交易法第171 條第2 項、第1 項
    第1 款之高買證券罪，關於犯罪所得之計算，係將行為人應
    納入計算之交易損益，分為「犯罪獲取之財物」及「財產上
    利益」兩大部分。其中「犯罪獲取之財物」部分，為其實際
    上已買進或賣出股票而獲利之部分，可稱為「實際獲利金額
    」；而「財產上利益」部分，則為其個人犯行終了時，當時
    本可以因買、賣股票而獲利但未即取得之部分，可稱為「擬
    制性獲利金額」，進而行為人之交易犯罪所得，即為上開「
    實際獲利金額」與「擬制性獲利金額」之總和，此為本院向
    來所採之見解。本件檢察官起訴抗告人涉有高買證券犯罪事
    實，並以本件實現之不法獲利為1億8,470萬3,436 元，另截
    至100 年8 月10日為止，未實現之獲利金額高達9 億 9,626
    萬1,869 元，原審前審審理後，認定犯罪所得之金額多寡或
    有差異，然認其有高額之犯罪所得則屬一致，況本案既尚在
    審理中，自難逕認公訴意旨主張抗告人及其他共犯獲有犯罪
    所得之事實，並無存在之蓋然性，抗告意旨以本件犯罪所得
    之計算應採差額說，抗告人於本案確無犯罪所得，不僅已扣
    押者不得諭知沒收，更不應將系爭財產扣押等語，係徒憑己
    見而為之指摘，尚難憑採。又本件檢察官於偵查中固已扣押
    抗告人（及同案被告等人）於相關券商帳戶內之碩天公司股
    票，然原審依卷內資料，綜合審酌應沒收之不法利得數額、
    已扣押財產之狀況及系爭財產之經濟價值等情，認仍有扣押
    系爭財產之保全利益，雖其理由說明略嫌簡略，惟其意旨經
    核於法並無不合。抗告意旨以100年8月10日（炒作期間最末
    日）之碩天公司股票股價每151 元換算扣押股票金額，主張
    已逾犯罪所得，原裁定扣押系爭財產乃過度扣押，已逾必要
    程度及違反比例原則等語。係就原審適法裁量職權之行使，
    任意爭執，難認為有理由。綜上，本件抗告為無理由，應予
    駁回。
據上論結，應依刑事訴訟法第412條，裁定如主文。
中    華    民    國   111    年    4     月    28    日
                  刑事第二庭審判長法  官  林  勤  純  
                                  法  官  莊  松  泉  
                                  法  官  李  釱  任  
                                  法  官  吳  秋  宏  
                                  法  官  王  梅  英  
本件正本證明與原本無異
                                  書記官
中    華    民    國   111    年    5     月    3     日